臺灣高等法院高雄分院民事判決
                                      110年度上字第123號
上  訴  人  亞門營造股份有限公司

法定代理人  李新敏  
上  訴  人  侯宋諭  

            劉益安  
共      同
訴訟代理人  蘇淑華律師
視同上訴人  黃朝聰  
訴訟代理人  蕭縈璐律師
被上訴人    簡振彥  
            蘇玉婷  
共      同
訴訟代理人  利美利律師                    
上列當事人間請求侵權行為損害賠償事件，上訴人對於中華民國
110年2月17日臺灣高雄地方法院108年度重訴字第241號第一審判
決提起上訴，本院於111年9月28日言詞辯論終結，判決如下：
    主  文
上訴駁回。
第二審訴訟費用由上訴人連帶負擔。
    事實及理由
一、按訴訟標的對於共同訴訟之各人必須合一確定者，共同訴訟
    中一人之行為有利益於共同訴訟人者，其效力及於全體，民
    事訴訟法第56條第1項第1款定有明文。本件雖僅由上訴人亞
    門營造股份有限公司（下稱亞門公司）、侯宋諭、劉益安提
    起上訴，但因原審係命侯宋諭、劉益安與原審共同被告黃朝
    聰連帶給付，亞門公司並應就上開債務負不真正連帶，且亞
    門公司、侯宋諭、劉益安係上訴爭執被害人簡睿宸就事故之
    發生應與有過失，此非基於個人關係之抗辯，是其等之上訴
    ，形式上有利於黃朝聰，其等提起上訴之效力應及於黃朝聰
    ，故將黃朝聰列為視同上訴人，合先敘明。
二、被上訴人主張：原審共同被告張萬方為亞門公司之實際負責
    人，亞門公司於民國105年8月10日承包高雄市政府水利局（
    下稱水利局）鳳山溪汙水區第四期第三標工程（下稱系爭污
    水工程），劉益安為亞門公司派任之工地主任，侯宋諭則為
    現場工程師並負責監工。亞門公司於107年8月21日與黃朝聰
    簽訂工程承攬契約，由黃朝聰負責施作前揭工程其中「卵礫
    石層ψ400 mm短管推進、打鋼套管ψ800 mm工法」工程（下稱
    系爭工程），黃朝聰並僱用訴外人郭志榮（歿）、羅同文擔
    任現場工人，而對郭志榮、羅同文有指揮、監督及管理之責
    任。黃朝聰、劉益安、侯宋諭本應注意對於系爭工程抽取地
    下水後，應以適當方式排水，以防止水勢過大造成危險，並
    應將工地圍籬架設固定穩妥，防止工地圍籬遭水勢推動而傾
    倒，影響往來路段行車安全，竟疏於注意，而於107年9月20
    日7時29分許，郭志榮為使系爭工程順利進行，提前抵達高
    雄市○○區○○○路000號前（即位於文龍東路西向東內側車道）
    工地（下稱系爭工地），並依黃朝聰之指示，將太空包綁在
    鐵架上，先將地下積水抽至太空包內過濾，再將過濾後之積
    水往道路上傾倒之方式排水，工地圍籬因前揭排水方式一度
    晃動並向外側車道傾倒，經郭志榮及時拉回，惟黃朝聰猶未
    指示郭志榮變更上開排水方式，嗣於同日8時12分許，郭志
    榮繼續以前揭方式排水時，因排出之積水水勢過大推動工地
    圍籬，兩片圍籬即向文龍東路外側車道傾倒，適簡睿宸騎乘
    車牌號碼000-000號重機車（下稱A車），沿高雄市鳳山區文
    龍東路慢車道西向東行駛至該處，因工地圍籬傾倒碰撞A車
    左側，致簡睿宸失控向右偏離，旋即撞擊路邊電線桿而人車
    倒地（下稱系爭事故），因而受有顏面及胸部鈍挫傷併出血
    及多重性外傷等傷害，於送醫途中死亡。黃朝聰上開過失行
    為業經原法院109年度訴字第59號刑事判決判刑確定在案（
    下稱另案刑事案件）。被上訴人簡振彥、蘇玉婷分別為簡睿
    宸之父、母，簡振彥已為簡睿宸支出喪葬費新臺幣（下同）
    316,400元，二人中年喪子，哀痛逾恆，並各請求7,183,600
    元、750萬元之精神慰撫金。又黃朝聰為系爭工地施作包商
    ，侯宋諭、劉益安均係亞門公司指派之工作場所負責人，應
    依民法第184條第1項前段、第185條第1項負連帶賠償責任；
    亞門公司為侯宋諭、劉益安之僱用人，依民法第188條第1項
    前段應與其等負連帶賠償責任；張萬方為亞門公司實際負責
    人，依公司法第23條第2項應與亞門公司負連帶賠償責任。
    爰依民法第184條第1項前段、第185條第1項、第188條第1項
    前段、第192條第1項、第195條第1項、公司法第23條第2項
    規定，提起本件訴訟等語。並聲明：㈠黃朝聰、劉益安、侯
    宋諭應連帶給付簡振彥750萬元、蘇玉婷750萬元，及自起訴
    狀繕本送達翌日起至清償日止，按年息5％計算之利息。㈡亞
    門公司、劉益安、侯宋諭應帶給付簡振彥750萬元、蘇玉婷7
    50萬元，及自起訴狀繕本送達翌日起至清償日止，按年息5％
    計算之利息。㈢張萬方、亞門公司應連帶給付簡振彥750萬元
    、蘇玉婷750萬元，及自起訴狀繕本送達翌日起至清償日止
    ，按年息5％計算利息。㈣亞門公司、侯宋諭、黃朝聰、張萬
    方、劉益安其中一人對簡振彥賠償750萬元、蘇玉婷賠償750
    萬元，其他人免賠償責任。㈤願供擔保，請准宣告假執行。
三、上訴人則以：黃朝聰依約在推進過程中需就完成工項負責一
    切施工行為，包括排除障礙及修復損害等，故排除施工井內
    之積水亦為黃朝聰之承攬範圍。而亞門公司僅提供黃朝聰依
    約所應提供之材料（即角鋼、鋼筋、太空包等），黃朝聰如
    何排除井內積水，如何使用太空包並非亞門公司所能置喙。
    黃朝聰自行提議將本應用以施工工項之角鋼指示郭志榮製作
    鐵架承放太空包，且向亞門公司表示此方法係可行之方式，
    並非亞門公司指示施作。又侯宋諭之職務為負責聯絡現場工
    班之進度，提供工班所需材料，並將工地現場狀況回報等，
    劉益安為工地主任，其等對於郭志榮等人並無指揮、監督權
    ，張萬方為專技工程師，負責提供技術諮詢，並非負責工地
    之安全等事務，對包商並無指揮監督之權，其等對於簡睿宸
    之死亡結果並無須負過失之責，亞門公司自無須依民法第18
    8條第1項規定擔負連帶賠償責任，張萬方亦無公司法第23條
    第2項之適用。退步言之，亞門公司在文龍東路沿路已設置
    「道路施工」、「工區速限20」之警示標誌，用以提醒用路
    人需減速慢行，機慢車並應依用路規則以使用道路外側為原
    則，而由現場監視器畫面顯示，簡睿宸行經現場時，並未減
    速，且緊貼圍籬騎乘，始遭倒塌之圍籬撞擊而失控繼續往前
    衝撞路邊電線桿，是簡睿宸對於系爭事故應有超速、違反用
    路規則之與有過失責任等語為辯。
四、黃朝聰則以：伊不爭執為亞門公司下游包商，對所雇用之郭
    志榮、羅同文有指揮、監督及管理之責，且因未善盡監督、
    管理責任肇致系爭事故，然伊於另案刑事案件已先賠償簡振
    彥20萬元，此部分應予扣除，又伊經濟能力有限，被上訴人
    請求之精神慰撫金過高等語為辯。
五、原審判決：㈠黃朝聰、劉益安、侯宋諭應連帶給付簡振彥2,6
    16,400元、蘇玉婷250萬元，及各自如原判決附表二所示（
    下稱附表二）遲延利息起算日起算之法定遲延利息。㈡亞門
    公司應與劉益安、侯宋諭連帶給付簡振彥2,616,400 元、蘇
    玉婷250萬元，及各自如附表二所示遲延利息起算日起算之
    法定遲延利息。㈢前二項所命給付，如其中任一人已為給付
    ，於其給付範圍內，其他人同免給付義務，而駁回其餘之訴
    。上訴人不服，提起上訴。上訴聲明：㈠原判決不利於上訴
    人部分廢棄。㈡上開廢棄部分，被上訴人在第一審之訴駁回
    。被上訴人答辯聲明：上訴駁回（至原審判決駁回簡振彥請
    求4,883,600元本息、蘇玉婷請求500萬元本息，及其等對張
    萬方之請求部分，未據聲明不服，非本院審理範圍）。
六、兩造不爭執事項：
  ㈠亞門公司於105年8月10日承包系爭污水工程，再於107年8月2
    1日與黃朝聰簽訂工程承攬契約，由黃朝聰負責施作系爭工
    程。黃朝聰聘僱郭志榮（歿）、羅同文擔任現場工人，就施
    做系爭工程之業務，對郭志榮、羅同文有指揮、監督及管理
    之責任。
  ㈡侯宋諭、劉益安為亞門公司之受僱人，張萬方為亞門公司之
    實際負責人。
  ㈢107年9月20日上午8時12分許，系爭工地之兩片工地圍籬向文
    龍東路外側車道傾倒，適簡睿宸騎乘A車，沿高雄市鳳山區
    文龍東路外側車道由西往東方向直行而行經該處，因前揭工
    地圍籬傾倒碰撞A車左側，使其失控向右偏離，旋即撞擊路
    邊電線桿而人車倒地，因而受有顏面及胸部鈍挫傷併出血及
    多重性外傷等傷害，於送醫途中死亡。
  ㈣黃朝聰對於系爭事故之發生有過失責任，並經另案刑事案件
    判刑確定在案。。
  ㈤簡振彥業已支出簡睿宸喪葬費用316,400元。
  ㈥黃朝聰就系爭事故已與被上訴人協議先行賠償簡振彥20萬元
    ，但被上訴人並未拋棄其餘請求（本院卷第147頁）。
七、本院論斷：
　㈠系爭事故係因系爭工地之地下積水抽至太空包內過濾砂石，
    太空包因抽出之地下積水滿溢往道路上傾倒，水勢過大推動
    工地圍籬，兩片圍籬向文龍東路外側車道傾倒，撞擊騎乘A
    車行經該處之簡睿宸，致簡睿宸失控撞擊路邊電線桿所致，
    有現場監視器錄影畫面，及另案刑事案件勘驗紀錄可憑【重
    訴卷二第44-47頁、原法院109年度訴字第59號卷（下稱59號
    卷）第204-207頁】，兩造對此亦無爭執（本院卷第146頁）
    ，是此部分事實堪以認定。
　㈡黃朝聰並不否認就系爭事故之發生有過失責任。而上訴人辯
    稱：以太空包過濾地下積水之施工方法並未違反法令或施工
    慣例，且此為黃朝聰自行決定使用之方式，並非亞門公司所
    指示，故未將太空包設置妥適致其傾倒，應由在場執行之郭
    志榮及監督之黃朝聰負責，與上訴人無關等語（本院卷第14
    9-153頁）。查：　　
　⒈按共同侵權行為人間不以有意思聯絡為必要，數人因過失不
    法侵害他人之權利，苟各行為人之過失行為，均為其所生損
    害之共同原因，即所謂行為關連共同，亦足成立共同侵權行
    為，依民法第185條第1項前段之規定，各過失行為人對於被
    害人應負全部損害之連帶賠償責任（最高法院67年台上字第
    1737號裁判要旨參照）。
　⒉亞門公司承包系爭汙水工程，其與水利局就此簽訂之契約第9
    條、3.約定「廠商對於分包廠商履約之部分，仍應負完全
    責任」（重訴卷二證物袋光碟片契約書電子檔，重訴卷一第
    169頁）；另污水管線施工中，如遇有積水或地下水時，亞
    門公司應先設法導入沉澱設備，再排除之，並應立即以抽水
    機抽乾及設置臨時性擋土設施，以維持施工中土壁之安全。
    積水或地下水排除時，不得橫流街道上，如必須流經道路時
    ，須鋪設排水管或採取其他適當方法排水，以免影響交通或
    損及他人財物，系爭汙水工程之施工說明書專用技術規範第
    02531章「污水管線施工」3.施工3.3.8亦規定甚明（重訴卷
    二證物袋光碟片契約書電子檔、第311頁）。是以，亞門公
    司於施作系爭污水工程時，負有以不影響交通或損及他人財
    物之適當方法排水之義務，縱亞門公司將部分工項即系爭工
    程發包黃朝聰施作，其對黃朝聰之施工作為仍有監督、管理
    之義務，並不因此卸免其應以適當方法排水以避免影響交通
    或損及他人財物之作為義務，合先指明。
　⒊證人羅同文證稱：太空包是要裝土，下面挖出來的土要裝在
    太空包裡，因為我們挖的時候，裡面大部分是土，但有時候
    會有污水流出來，會跟砂混合，所以要把它放進太空包裡，
    泥砂會沈澱留在太空包裡，污水就滲出太空包。鋼瓶和太空
    包都是亞門公司給我們的，太空包外面還要有一個鐵桶，要
    固定太空包不會倒，因為砂子剛排出來的時候重量不穩定，
    還沒有完全沈底，太空包一般都是放在地上，現場工地當時
    是用圍籬圍起來，太空包當時是放在圍籬旁邊的地面上。當
    時黃朝聰有跟亞門公司要鐵桶，亞門公司叫黃朝聰做鐵架用
    臨時的固定，我們在事發前已經在現場工地大概做半個月左
    右，這半個月都沒有用鐵桶，都是用鐵架在固定，鐵架是郭
    志榮做的，他就是用電焊把鐵架燒一燒就放進去；當時我背
    對事發現場，我聽郭志榮說太空包有稍微傾斜，圍籬被太空
    包壓倒，所以倒了；我們就是把太空包放進鐵架，四邊再用
    繩子固定在鐵架上；警卷（Ⅰ）第57頁照片，用紅筆框起來
    的東西就是我說的鐵架，鐵架剛好在圍籬旁邊，摩托車撞到
    圍籬，我看照片上的鐵架是有變形；原證9錄影光碟照畫面
    來看當時應該是把鋼瓶綁在固定太空包的鐵架旁邊，我想應
    該是水倒下，鐵架沒辦法撐，倒下來，鋼瓶跟著倒下來等語
    （重訴卷一第228-230頁）；黃朝聰於原審以證人身分結證
    稱：亞門一開始跟我們講的時候是說裡面沒有水，如果裡面
    有水的話會比較不好做，工具也會不太一樣，費用應該就會
    不一樣。一開始做的時候裡面沒有水，後來在第二段工程的
    時候就開始有水了，那是在本段工地之前就發生的事，我建
    議公司挖一條水道接水管，把水直接排到水溝，侯宋諭說砂
    和泥土會積在水溝裡，到時還要叫人來清水溝，我就建議他
    不然要拿太空包給我用，外面罩一個鐵桶，他們後來有拿太
    空包給我，但沒有拿鐵桶，侯宋諭叫我們做一個鐵架，並拿
    鐵架材料給我們，是郭志榮做固定架的。現場太空包4邊都
    一米，現場會預備個七、八個，大小都差不多，最大的有長
    到一米二，高也有超過一米二；警卷（Ⅰ）第57頁照片，用
    紅筆框起來的東西就是當時放置太空包的鐵架，鐵架緊鄰圍
    籬等語（重訴卷一第235頁）；侯宋諭於原審以證人身分結
    證稱：我是現場工程師，負責聯絡現場工班進度，提供現場
    工料，並負責每日至工地現場架設錄影機器錄影上傳施工狀
    況；黃朝聰用鐵架掛太空包濾水的事我有問過他，他說這樣
    沒有問題；我知道不管是積水或污水都不能流到路面造成濕
    滑；黃朝聰有跟我要過裝太空包的鐵桶，我問公司，公司說
    這部分是他們要處理的，所以不提供鐵桶，現場的太空包是
    亞門公司提供用來裝土的；現場所需的發電機、堆高機、圍
    籬、交通錐、太空包等依約應該由亞門公司提供等語（重訴
    卷二第15-17、20-22頁），並於另案刑事案件偵查中供稱：
    之前水都是直接排到路面等語【臺灣高雄地方檢察署107年
    度偵字第17796號卷（下稱偵字卷）第78頁】；劉益安於原
    審證人身分結證稱：我是系爭污水工程的工地主任，負責工
    地行政業務、進度管控、工程請款作業；現場工地如有問題
    基本上是透過侯宋諭向我反應；侯宋諭曾提過黃朝聰要求提
    供鐵桶，但沒有說要鐵桶做什麼，我跟他說契約沒有約定要
    提供鐵桶；施工過程碰到困難，合約是約定由包商處理，所
    有的安全維護、管理都由他們負責；事故當時路面沒有泥沙
    或積水，但有潮濕的狀況，當天沒有下雨，地面潮濕原因應
    該是有抽水；施工過程遇到排水問題是施工廠商的專業能力
    ，施工廠商要負責；依我之前的經驗，推進工程如果遇到有
    地下水情況，因為通常是乾淨的，所以大部分是抽出來用地
    表逕流，如果流水中包含泥砂、土石要做過濾，常用的是用
    太空包過濾，即把水抽放進太空包讓砂、土沉澱，再將太空
    包的廢土運走，水就排放到路邊；如果用挖排水溝方式處理
    地下道出來的積水，會增加施工費用大概1、2萬元等語（重
    訴卷二第84、85、87、88、90、91頁），而劉益安雖另證稱
    ：我們提供的太空包是用來運土的，事情發生後，我才知道
    黃朝聰他們用太空包來濾砂等語（重訴卷二第85頁），然檢
    察官於另案刑事案件偵查中詢問其現場為何有水的痕跡時，
    劉益安供稱：因為我們施做工程往下挖會通過地下水層，所
    以需要把水抽出來，因為那個水會帶沙子，所以我們先抽到
    太空包，把沙子過濾掉，再把剩下的水抽到路面等語（偵字
    卷第176頁），復參以侯宋諭證稱其會向劉益安反應現場問
    題，其前並即曾向劉益安提及黃朝聰要求鐵桶固定太空包情
    事，則劉益安在系爭事故發生前，顯然應已明知黃朝聰用太
    空包濾砂後逕將污水排放至路面之處理方式，其事後辯稱系
    爭事故發生後才知道黃朝聰用太空包來濾砂云云，顯為卸責
    之詞。
　⒋是依羅同文、黃朝聰、侯宋諭、劉益安前揭陳述相互勾稽，
    可知侯宋諭、劉益安均知悉施工過程中之積水或污水都不能
    流到路面造成濕滑，且知悉系爭工程施作中有抽出地下水，
    而黃朝聰係以太空包過濾砂、土後逕排放路面之方式處理推
    進過程中挖掘出的污水，又黃朝聰曾要求挖水道接水管排水
    或提供較為穩固之鐵桶固定濾砂之太空包，然遭侯宋諭、劉
    益安以黃朝聰需自行負責排除現場困難為由否決，而侯宋諭
    擔任現場工程師，並於另案刑事案件警詢時坦承為現場監工
    （警卷Ⅰ第4頁），劉益安則為工地主任，兩人在系爭工程中
    皆負有統籌、管理、指揮、監督之責任與義務，其等既知悉
    系爭工程施作過程有抽出含砂土之地下水，本應注意應先將
    之導入沉澱設備，且於排除時，不得橫流街道上，如必須流
    經道路時，須鋪設排水管或採取其他適當方法排水，以免影
    響交通或損及他人財物，卻不理會黃朝聰要求挖水道接水管
    排水或提供較為穩固之鐵桶固定濾砂之太空包之建議，任令
    黃朝聰便宜行事指示郭志榮自行焊接鐵架放置太空包過濾砂
    石排水至道路，致太空包滿溢傾倒，而因水勢過大推動圍籬
    傾倒撞擊簡睿宸，簡睿宸因而失控碰撞電線桿喪生，顯然違
    反其等負有管理、監督下游包商應以適當方法排水以避免影
    響交通或損及他人財物之作為義務，就系爭事故之發生有過
    失責任甚明，侯宋諭、劉益安辯稱其等無法指揮監督黃朝聰
    之施工方式云云，並無可採。是以，侯宋諭、劉益安違反前
    揭作為義務，此與黃朝聰之過失行為同為肇致系爭事故之原
    因，揆諸前揭說明，被上訴人主張黃朝聰、侯宋諭、劉益安
    應負連帶賠償責任，即屬有據。
  ⒌又受僱人因執行職務，不法侵害他人之權利者，由僱用人與
    行為人連帶負損害賠償責任，民法第188條第1項前段定有明
    文。侯宋諭、劉益安為亞門公司受僱人，其等擔任系爭工程
    之現場工程師及工地主任，未盡系爭污水工程契約中關於積
    水或地下水排除，如必須流經道路時，須鋪設排水管或採取
    其他適當方法排水，以免影響交通或損及他人財物之相關契
    約責任義務，致簡睿宸因此撞擊死亡，堪認係其等因執行職
    務而不法侵害他人權利，依前開規定，亞門公司應就侯宋諭
    、劉益安之不法侵害行為負僱用人之連帶賠償責任。上訴人
    上開所辯並無可採。
　㈢上訴人與黃朝聰另辯稱：簡睿宸亦有超速及未靠外側行駛之
　  與有過失責任云云（本院卷第153、352頁）。為被上訴人所
    否認。查：
　⒈系爭事故路段即文龍東路西向東車道為設有快慢車道分隔線
    之二線道道路，事發時快車道完全被工程圍籬圍住，僅留工
    程圍籬南側寬約3.6公尺之慢車道供車輛通行，慢車道南北
    二側並均有放置三角錐，有道路交通事故現場圖、道路交通
    事故調查報告表㈠、照片、監視器翻拍畫面可參（審重訴卷
    第89、91、92、105頁、本院卷第273-277頁）。而系爭事故
    事發過程經另案刑事案件勘驗監視錄影器畫面結果略以：「
    （08：12：00-08：12：43）畫面可見當時天候晴、日間自
    然光線，事故地點之對向車道（即錄影畫面上方）有施工工
    地，工地旁路面有架設圍籬，圍籬間緊密相連並無間隔；工
    地左方第一片圍籬後方可見前開吊掛在鐵架上、淺藍色疑似
    帆布材質之物（畫面紫色箭頭處）及數支鐵鏽色柱狀物（畫
    面黃色箭頭處）；事故地點之道路僅餘約一個車道寬度，車
    道兩側放有交通錐，路面濕潤，汽、機車行經該處會濺起水
    花。（08:12:45）前開吊掛在鐵架上、淺藍色疑似帆布材質
    之物緩慢往外向車道方向傾倒，推動工地左方第一片圍籬、
    再帶動第二片圍籬均緩慢往外向車道方向傾倒；適被害人簡
    睿宸騎乘藍色機車行機事故地點，機車左側與圍籬發生擦撞
    ，畫面中可見被害人簡睿宸、車均向右側傾斜」（59號卷第
    229、231頁）。足見系爭工程因施工架設工程圍籬，可供車
    輛通行之道路減縮僅餘一個慢車道，道路兩側並均放置三角
    錐，簡睿宸行經此處時與慢車道北側三角錐明顯可見已保持
    一定之距離（本院卷第275頁中間監視器翻拍畫面參照），
    並未有緊貼圍籬騎乘之情狀。而機車應依標誌或標線之規定
    行駛車道，在已劃分快慢車道之道路，雙向道路應在最外側
    快車道及慢車道行駛；單行道道路應在慢車道及與慢車道相
    鄰之快車道行駛，道路交通安全規則第99條第1項第2款訂有
    明文。則簡睿宸依規定行駛於慢車道，且注意避開工程圍籬
    及三角錐，並未緊貼圍籬騎乘，要難認有違反道路規則情事
    。佐參本件經送請逢甲大學車輛行車事故鑑定研究中心（下
    稱逢甲大學）進行鑑定，逢甲大學亦表示：「本案事故現場
    旁有施工單位正進行地下管道工程，並設有工程圍籬將施工
    區域與道路區隔，即施工區域外之道路餘空間，在此空間內
    應皆為車輛可通行之路幅，於法應無額外規定註明車輛不得
    靠近施工圍籬行駛…A車亦沿道路餘路幅（即車輛可通行空間
    ）行駛」等語（本院卷第263頁），是上訴人指稱簡睿宸有
    未靠外側行駛之過失云云，洵無可採。
　⒉本件逢甲大學以事故現場錄影畫面對簡睿宸當時車行速度進
    行計算，逢甲大學固表示：「經估算A車行車速度，事故前
    行車速率約介於46.55～51.37公里/小時之間，而倒地時最低
    車速約為32.03公里/小時，已逾越該工區道路速限」等語（
    本院卷第265頁）。惟：
　⑴所謂被害人與有過失，須被害人之行為助成損害之發生或擴
    大，就結果之發生為共同原因之一，行為與結果有相當因果
    關係，始足當之。倘被害人之行為與結果之發生並無相當因
    果關係，尚不能僅以其有過失，即認有過失相抵原則之適用
    （最高法院96年度台上字第2672號判決要旨參照）。
  ⑵系爭事故係因系爭工地之地下積水抽至太空包內過濾砂石，
    太空包因抽滿地下積水而往道路上傾倒，水勢過大推動工地
    圍籬，兩片圍籬向文龍東路外側車道傾倒，撞擊騎乘A車行
    經該處之簡睿宸，致簡睿宸失控撞擊路邊電線桿所致，業如
    前述。而「A車行經施工區域之圍籬旁時，圍籬突然往下傾
    倒，其瞬間突發之狀況，對A車當事人而言當下恐受驚嚇而
    致穩定性下降，並且地面有水溢流之狀況，亦會造成輪胎抓
    地能力降低，綜上情況，可能影響A車當事人操控機車之能
    力」、「工程圍籬無預警突然傾倒，其瞬間突發之狀況，尚
    難有足夠反應能力與時間，係可能驚嚇到道路駕駛人」，亦
    據逢甲大學說明綦詳（本院卷第263、265頁）。則事發當時
    ，系爭工地工程圍籬無預警突然傾倒，簡睿宸難有足夠反應
    能力與時間應對瞬間突發之狀況，其在受到驚嚇後無法反應
    穩定性下降，加上太空包內積水大量溢流至地面，造成輪胎
    抓地能力降低，簡睿宸因而失控摔車打滑撞擊路旁電線桿致
    死，其縱有超速之行為，惟是否係因地面積水溢流導致加速
    之結果，尚有可疑，是簡睿宸縱未超速顯然亦無以避免上開
    結果，故其行為與結果之發生間仍難認有相當因果關係，依
    前揭說明，即難認有過失相抵原則之適用，是上訴人與黃朝
    聰指稱簡睿宸有超速之與有過失云云，亦無可採。
  ㈣按因故意或過失，不法侵害他人之權利者，負損害賠償責任
    ；數人共同不法侵害他人之權利者，連帶負損害賠償責任；
　　受僱人因執行職務，不法侵害他人之權利者，由僱用人與行
    為人連帶負損害賠償責任；不法侵害他人致死者，對於支出
    醫療及增加生活上需要之費用或殯葬費之人，亦應負損害賠
    償責任；且被害人之父、母、子、女及配偶，雖非財產上之
    損害，亦得請求賠償相當之金額，民法第184條第1項前段、
    第185條第1項前段、第188條第1項前段、第192條第1項、第
    194條分別定有明文。查黃朝聰、侯宋諭、劉益安就系爭事
    故之發生有過失責任，其等行為與簡睿宸之死亡並有相當因
    果關係，已如前述。而侯宋諭、劉益安為亞門公司之受僱人
    ，於執行職務時肇致系爭事故，亞門公司並未舉出其對於受
    僱人之選任及監督業已盡可免於損害發生之責任，是依前開
    規定，自應與侯宋諭、劉益安負連帶賠償責任。又本件黃朝
    聰、侯宋諭、劉益安係依民法第185條第1項規定負連帶賠償
    責任；亞門公司則係依民法第188條第1項前段規定，與侯宋
    諭、劉益安負連帶賠償責任，其等係本於不同法律上原因填
    補同一侵權行為而生之損害，具同一給付目的，屬不真正連
    帶債務關係。是前揭任一人如已為全部或一部之給付，其他
    人就其已履行之範圍內，即可免給付義務。故被上訴人請求
    黃朝聰與侯宋諭、劉益安；亞門公司與侯宋諭、劉益分別
    擔負連帶賠償責任，前揭任一人如已為全部或一部之給付，
    其他人就其已履行之範圍內，即可免給付義務，核屬有據。
    茲就其等所得請求之金額，分述如下：
  ⒈喪葬費：
    簡振彥主張其支出簡睿宸之喪葬費316,400元一情，業據提
    出相關單據為證（重訴卷一第131-135頁），並為上訴人及
    黃朝聰所不爭執，且核與現今國人支出喪葬費用之金額尚屬
    相當，故其此部分請求應屬有據。
  ⒉精神慰撫金：
    按慰藉金之賠償須以人格權遭遇侵害，使精神上受有痛苦為
    必要，其核給之標準固與財產上損害之計算不同，然非不可
    斟酌雙方身分資力與加害程度，及其他各種情形核定相當之
    數額（最高法院51年台上字第223號裁判意旨參照）。查簡
    睿宸死亡時年方21歲（審訴卷第37頁），青春年華正盛之時
    ，生命因系爭事故嘎然中止，而被上訴人於事故時年為52歲
    （審訴卷第37、38頁），年過半百之際驟失愛子，哀痛逾恆
    ，精神上自受有巨大之痛苦，自得請求上訴人及黃朝聰賠償
    精神慰撫金。查被上訴人均為高職畢業，簡振彥月薪約6萬
    元，蘇玉婷則為家管（重訴卷一第117頁）；黃朝聰為高中
    肄業，擔任下水道工人（警卷Ⅱ第11頁、重訴卷二第292頁）
    ；侯宋諭為大學畢業，擔任工程師（警卷Ⅰ第3頁）；亞門公
    司登記資本額為5,700萬元（審重訴卷第65頁），業據兩造
    陳明在卷，並有公司登記資料、警局調查筆錄當事人欄位之
    記載可參。又簡振彥108年度所得總額為139萬餘元，名下有
    股票數筆、田賦1筆；蘇玉婷108年度所得總額約4萬餘元，
    名下有股票數筆、汽車2台；侯宋諭108年度所得總額為55萬
    元，名下有汽車1筆；黃朝聰無所得，名下有汽車2筆；劉益
    安108年度所得總額為75萬餘元，名下有股票、房屋1筆、土
    地2筆，亦有稅務電子閘門財產所得調件明細表可憑（重訴
    卷二第185-257頁）。審酌前述兩造之身分、地位、經濟能
    力及被上訴人所受精神痛苦之程度，認原審判認簡振彥、蘇
    玉婷各得請求250萬元精神慰撫金，尚屬適當，上訴人及黃
    朝聰辯稱過高云云，並無可採。又黃朝聰就系爭事故已與被
    上訴人協議先行賠償簡振彥20萬元，但被上訴人並未拋棄其
    餘請求，有匯款單在卷可稽（重訴卷二第183、303頁），並
    為被上訴人所不爭執，此部分金額自應予以扣除。
  ⒊從而，簡振彥所得請求之賠償金額為2,616,400元（計算式：
    316400＋0000000－000000＝0000000），蘇玉婷所得請求之賠
    償金額為250萬元。
八、綜上所述，被上訴人依侵權行為之規定，請求㈠黃朝聰、劉
    益安、侯宋諭應連帶給付簡振彥2,616,400元、蘇玉婷250萬
    元，及各自如附表二所示遲延利息起算日起算之法定遲延利
    息。㈡亞門公司應與劉益安、侯宋諭連帶給付簡振彥2,616,4
    00 元、蘇玉婷250萬元，及如附表二所示遲延利息起算日起
    算之法定遲延利息。㈢前二項所命給付，如其中任一人已為
    給付，於其給付範圍內，其他人同免給付義務部分，為有理
    由，應予准許。原審判命上訴人及黃朝聰如數給付，理由雖
    略有不同，但結論並無二致，仍應予維持。上訴論旨指摘原
    判決此部分不當，求予廢棄改判，為無理由，應駁回上訴。
九、本件事證已臻明確，兩造其餘之攻擊或防禦方法及所用之證
    據，經本院斟酌後，認為均不足以影響本判決之結果，爰不
    逐一論列，附此敘明。
十、據上論結，本件上訴為無理由，判決如主文。
中　　華　　民　　國　 111　　年　　10 　　月　　31　日
                            民事第五庭
                                審判長法  官   蘇姿月
                                      法  官   謝雨真
                                      法  官   郭宜芳
以上正本證明與原本無異。
如對本判決上訴，須於判決送達後20日內向本院提出上訴狀，其
未表明上訴理由者，應於上訴後20日內向本院提出上訴理由書（
均須按他造當事人之人數附繕本）。
上訴時應提出委任律師或具有律師資格之人之委任狀，並依附註
條文規定辦理。如委任律師提起上訴者，應一併繳納上訴審裁判
費。
中　　華　　民　　國   111    年    10    月    31    日
                                      書記官   盧姝伶
附註：
民事訴訟法第466 條之1 ：
對於第二審判決上訴，上訴人應委任律師為訴訟代理人，但上訴
人或其法定代理人具有律師資格者，不在此限。
上訴人之配偶、三親等內之血親、二親等內之姻親，或上訴人為
法人、中央或地方機關時，其所屬專任人員具有律師資格並經法
院認適當者，亦得為第三審訴訟代理人。
第1 項但書及第2 項情形，應於提起上訴或委任時釋明之。